【裁判字號】    98,重訴,202
【裁判日期】    980731
【裁判案由】    分配表異議之訴
【裁判全文】
臺灣臺北地方法院民事判決             98年度重訴字第202號
原      告  中華開發工業銀行股份有限公司
法定代理人  丙○
訴訟代理人  乙○○
被      告  華南商業銀行股份有限公司
法定代理人  甲○○
訴訟代理人  丁○○
上列當事人間分配表異議之訴事件，本院於民國98年7 月16日言
詞辯論終結，判決如下：
    主      文
原告之訴駁回。
訴訟費用由原告負擔。
    事實及理由
一、本件原告之法定代理人變更為丙○，被告之法定代理人變更
    為甲○○，有公司變更登記事項表、中華開發工業銀行股份
    有限公司民國98年5 月4 日第17屆第31次董事會會議決議通
    知單、華南商業銀行股份有限公司98年6 月30日人管字第09
    807453號函在卷可憑（本院卷一第186-191 頁、本院卷二第
    24 頁） ，其具狀聲明承受訴訟，均無不合，應予准許。
二、按債權人或債務人對於分配表所載各債權人之債權或分配金
    額有不同意者，應於分配期日一日前，向執行法院提出書狀
    ，聲明異議。異議未終結者，為異議之債權人或債務人，得
    向執行法院對為反對陳述之債權人或債務人提起分配表異議
    之訴。強制執行法第39條第1 項、第41條第1 項前段分別定
    有明文。本院95年度執字第15542 號拍賣抵押物強制執行事
    件於97年11月24日作成分配表，定於97年12月22日實行分配
    ，原告不同意該分配表次序11、12第一順位、第二順位抵押
    權所列之債權額（含債權原本、利息、違約金），於97年12
    月18日具狀對該分配表聲明異議，被告反對其陳述，原告98
    年2 月19日收受本院民事執行處之通知後，於98年2 月27日
    對反對其陳述之被告提起本件分配表異議之訴，業據本院調
    閱上開執行案卷查核無訛，堪認原告已遵守強制執行法第41
    條第3 項所定期間，本件起訴要屬合法，合先敘明。
三、原告起訴主張：
  (一)訴外人和恕建設股份有限公司（下稱和恕建設）以其所有之
    不動產為訴外人新光人壽保險股份有限公司（下稱新光人壽
    ）設定新臺幣（下同）2 億3 千萬元之本金最高限額抵押權
    ，以擔保其對新光人壽之借款。嗣於93年10月15日，訴外人
    立富資產管理股份有限公司（下稱立富資產）依金融機構合
    併法規定受讓新光人壽對和恕建設之債權，並於95年4 月11
    日，以本院94年11月24日北院錦93年執庚字第22814 號債權
    憑證、93年度拍字第第875 號拍賣抵押物裁定為執行名義，
    聲請拍賣和恕建設所有之不動產，經本院以95年度執字第15
    542 號拍賣抵押物強制執行事件分標拍賣，先後於96年4 月
    24日、96年8 月7 日，以97,200,000元、12,806,000元拍定
    。
  (二)茲有他債權人聲明參與分配，本院於97年8 月15日作成第一
    次分配表，定於97年9 月22日實行分配，除執行費外，第一
    順位抵押權人立富資產應受分配金額99,823,151元，原告為
    部分拍賣標的（拍定金額72,038,000元）之第二順位抵押權
    人，應受分配金額6,870,560 元。詎立富資產先於97年8 月
    27日具狀聲請更正第一次分配表，請求利息更正按年息7.5%
    計算，違約金按年息0.75 %、1.5%計算，復於97年9 月19日
    與被告共同具狀向本院陳報其對和恕建設之債權讓與被告情
    事，本院乃於97年11月24日作成第二次分配表，定於97年12
    月22日實行分配，該次分配表所列第一順位抵押權人改列為
    被告，應受分配債權額增加為106,693,711 元，致第二順位
    抵押權人之原告應受分配之債權額改列為0 元，原告不同意
    第二次分配表次序11、12第一順位、第二順位所列債權額，
    於聲明異議後，於法定期間提起本件分配表異議之訴。
  (三)被告為銀行法所定之商業銀行，並非金融機構合併法第15條
    所定以收購金融機構不良債權為目的之資產管理公司，其得
    經營之業務以銀行法第71條規定者為限，並未包括收購金融
    機構不良債權之業務，此外，依不良債權買賣之慣例，均係
    由資產管理公司向銀行或人壽保險公司等金融機構買入受讓
    不良債權，被告為商業銀行，竟向立富資產買受其對和恕建
    設之不良債權，其所為顯已違反前揭法律之強制規定及不良
    債權買賣之慣例。
  (四)現行民事執行實務上，如執行債權人具狀聲明債權讓與並由
    受讓之第三人續行強制執行程序之時點，已逾標的物拍賣變
    賣終結或交債權人承受之日一日前，為避免分配表遲遲無法
    確定，致影響其他執行債權人之權益，執行法院仍應以原執
    行債權人（即債權讓與人）續行強制執行程序，並列入分配
    表中分配之，僅於分配表備註欄中另行註明債權讓與之事實
    而已。亦即聲明債權讓與並由受讓之第三人續行強制執行程
    序時點，應類推強制執行法第32條第1 項規定，如已逾前項
    時間始聲明債權讓與者，僅生以原執行債權人續行強制執行
    程序之效果，並不影響原執行債權人得受分配之金額。故執
    行法院仍以原執行債權人就拍定標的物得受分配之金額列入
    分配表中分配之，而受讓之第三人則依債權讓與之法律關係
    向原執行債權人請求交付分配款。和恕建設所有之不動產分
    別於96年4 月24日、96年8 月7 日拍定，系爭不動產拍賣終
    結之日應為96年8 月7 日，立富資產、被告遲至97年9 月19
    日始向本院聲明債權讓與情事並承當債權人地位，依上開說
    明，本院不應將被告列入分配，而應以立富資產為系爭不動
    產第一順位抵押權人而受分配。茲立富資產未於3 日內就原
    告對97年11月24日第二次分配表之聲明異議為反對之陳述，
    依強制執行法第40條之1 第2 項規定，視為立富資產同意依
    原告聲明異議之內容更正分配表實行分配，原告之主張自有
    理由。
  (五)聲明：
    本院95年度執字第15542 號拍賣抵押物強制執行事件，於97
    年11月24日所製作定於97年12月22日實行分配之分配表，其
    次序11第一順位抵押權即被告之應受分配債權額106,693,71
    1 元應予剔除，不得列入分配，其次序12第二順位抵押權即
    原告之應受分配債權額應更正為6,870,560 元。
四、被告抗辯：
  (一)立富資產美國母公司雷曼兄弟控股公司於97年9 月15日向美
    國紐約地區法院聲請破產保護，致立富資產對被告構成授信
    違約之事由，借款視為全部到期。被告於97年9 月18日聲請
    假扣押立富資產之財產，扣押之標的包括立富資產於上開執
    行事件可受分配之分配款，立富公司於被告聲請假扣押之際
    主動與被告洽商償還債務事宜，幾經協議，其同意將其於上
    開執行事件可受分配之分配款讓與被告，被告始於97年9 月
    19日與立富資產共同具狀向本院陳報受讓債權之事。被告所
    經營之業務，固以銀行法第71條規定為限，然立富資產移轉
    系爭分配款等權利予被告，係為清償其積欠被告之債務，被
    告收回放款款項自屬其放款業務之一環，而非收購金融機構
    不良債權，原告所指並非事實。
  (二)銀行法固明定銀行不得經營未經中央主管機關核定經營之業
    務，惟該規定非屬強行規定，其因此締結之私法契約仍非無
    效，被告受讓系爭分配款債權既屬有效，自不影響被告合法
    受讓立富資產於上開執行事件之分配權利。
  (三)聲明：
    駁回原告之訴。
五、兩造不爭執之事項：
  (一)訴外人和恕建設以其所有之不動產為訴外人新光人壽設定2
    億3 千萬元之本金最高限額抵押權，以擔保其對新光人壽之
    借款。嗣於93年10月15日，訴外人立富資產依金融機構合併
    法規定受讓新光人壽對和恕建設之債權，並於95年4 月11日
    ，以本院94年11月24日北院錦93年執庚字第22814 號債權憑
    證、93年度拍字第875 號拍賣抵押物裁定為執行名義，聲請
    拍賣和恕建設所有之不動產，該等執行名義所示之債權為同
    一（本院卷一第82-96 頁）。
  (二)和恕建設所有之不動產，經本院以95年度執字第15542 號拍
    賣抵押物強制執行事件分標拍賣，先後於96年4 月24日、96
    年8 月7 日，以97,200,000元、12,806,000元拍定。
  (三)系爭執行事件因有他債權人聲明參與分配，本院於97年8 月
    15日作成第一次分配表，定於97年9 月22日實行分配，除執
    行費外，第一順位抵押權人立富資產應受分配金額99,823,1
    51元，原告為部分拍賣標的（拍定金額72,038,000元）之第
    二順位抵押權人，應受分配金額6,870,560 元（本院卷一第
    16-23 頁）。
  (四)立富資產於97年8 月27日具狀聲請更正第一次分配表，請求
    利息更正按年息7.5%計算，違約金更正按年息0.75 %、1.5%
    計算，其陳報之債權總額為108,621,530 元（含本金81,420
    ,000 元 、利息23,003,938元、逾期在6 個月以內之違約金
    306,162 元、逾期超過6 個月以上之違約金3,891,430 元）
    （本院卷一第24-33 頁）。
  (五)立富資產、被告於97年9 月19日共同具狀向本院陳報被告受
    讓立富資產對和恕建設之債權（本院卷一第34-39 頁）。
  (六)系爭執行事件因立富資產聲明異議及陳報被告受讓其對和恕
    建設之債權，本院於97年11月24日作成第二次分配表，定於
    97年12月22日實行分配，除執行費外，第一順位抵押權人改
    列被告，應受分配債權額增加為106,693,711 元，第二順位
    抵押權人之原告應受分配之債權額改列為0 元（本院卷一第
    40-46 頁）。
  (七)原告不同意97年11月24日第二次分配表次序11、12第一順位
    、第二順位所列債權額，於97年12月18日具狀聲明異議，立
    富資產、被告於98年1 月9 日具狀為反對之陳述，原告於法
    定期間內之98年2 月27日提起本件分配表異議之訴（本院卷
    一第47-53 頁、95年度執字第15542 號卷、本院卷一第4 頁
    ）。
六、兩造協議之爭點：
  (一)立富資產與被告間債權讓與行為是否因違反銀行法規定而無
    效？
  (二)被告陳報受讓債權之時點逾強制執行法第32條第1 項所定標
    的物拍賣終結之日一日前之期限，本院是否僅得以立富資產
    為系爭不動產第一順位抵押權人列入分配？立富資產是否未
    於3 日內就原告對97年11月24日第二次分配表之聲明異議為
    反對之陳述，而應視為立富資產同意依原告聲明異議之內容
    更正分配表實行分配？
  (三)本院97年11月24日第二次分配表次序11第一順位抵押權即被
    告之債權額，其利息更正按年息7.5%計算，違約金更正按年
    息0.75% 、1.5%計算有無理由？
七、法院之判斷：
  (一)立富資產與被告間債權讓與行為是否因違反銀行法規定而無
    效？
  1.按商業銀行得經營之業務不包括收購不良債權，而銀行不得
    經營未經中央主管機關核定經營之業務，固為銀行法第71條
    、第22條所明定，然其立法目的在於促進銀行業務自由化，
    並維持金融秩序，以達成金融自由化、國際化、制度化、紀
    律化之政策目標，違反上開規定，僅生主管機關應依同法第
    第129 條第1 款規定處以罰鍰之問題，非謂其所經營之業務
    概為無效（最高法院70年臺上字第4706號判決意旨參照），
    是上開規定僅為取締規定，非效力規定，尚無民法第71條規
    定之適用，原告主張被告受讓立富資產對和恕建設之債權，
    係屬經營未經中央主管機關核定經營之業務，其債權讓與因
    違反銀行法規定而無效，尚非可採。
  2.況立富資產對被告之借款債務因其母公司雷曼兄弟控股公司
    向美國紐約地區法院聲請破產保護視為全部到期，被告於97
    年9 月18日聲請扣押立富資產於系爭執行事件可受分配之分
    配款，立富資產於97年9 月19日同意將其對和恕建設之債權
    讓與被告，有假扣押裁定、假扣押強制執行聲請狀、執行命
    令、債權讓渡書、債權讓與通知、掛號郵件收件回執在卷可
    憑（本院卷一第110-115 頁、第125-128 頁、第131 頁），
    足見被告受讓立富資產對和恕建設之債權，係因被告與立富
    資產間之授信債務視為全部到期，立富資產將之讓與被告，
    係為清償其積欠被告之授信債務，被告受讓該等債權則為收
    回其貸放之款項，其所為自屬銀行放款業務之一環，難認被
    告有何經營未經中央主管機關核定經營之業務情事，原告執
    此主張被告違反銀行法規定，自屬無據。
  (二)被告陳報受讓債權之時點逾強制執行法第32條第1 項所定標
    的物拍賣終結之日一日前之期限，本院是否僅得以立富資產
    為系爭不動產第一順位抵押權人列入分配？立富資產是否未
    於3 日內就原告對97年11月24日第二次分配表之聲明異議為
    反對之陳述，而應視為立富資產同意依原告聲明異議之內容
    更正分配表實行分配？
  1.所謂類推適用，係就法律未規定之事項，比附援引與其性質
    相類似之規定加以適用。強制執行法第32條第1 項針對聲請
    強制執行債權人以外之債權人參與分配之時點予以限制，其
    立法目的在於避免執行程序之延宕，而債權人於執行程序開
    始後將其對債務人之債權合法讓與第三人，因執行名義對於
    特定繼受人亦有效力，得由其及該第三人共同具狀敘明債權
    讓與事由，向執行法院聲明由該第三人續行執行程序，此為
    適用強制執行法第4 條之2 規定之當然結果，受讓人續行執
    行，僅涉及執行債權人之變更，由受讓人承受原執行債權人
    之地位，按強制執行程序進行之程度續行之，執行程序茍未
    終結，債權人、受讓人即非不得向執行法院聲明由受讓人續
    行執行程序，先前已為之執行程序不因此影響，此與其他債
    權人延遲參與分配將使強制執行程序有所延滯不同，債權人
    、受讓人聲明由受讓人續行強制執行程序之時點，自無比附
    援引強制執行法第32條第1 項規定之餘地，原告主張續行執
    行程序之時點應類推適用強制執行法第32條第1 項規定，如
    逾上開期限，本院僅得以立富資產為系爭不動產第一順位抵
    押權人列入分配，尚非有據。
  2.按依強制執行法第40條第1 項更正之分配表，應送達於未到
    場之債務人及有利害關係之他債權人。前項債務人及債權人
    於受送達後3 日內不為反對之陳述者，視為同意依更正分配
    表實行分配。其有為反對陳述者，應通知聲明異議人。強制
    執行法第40條之1 定有明文。依此規定，視為同意依更正分
    配表實行分配，應以執行法院認債權人或債務人之異議為正
    當，並更正分配表為前提。本院於97年11月24日作成第二次
    分配表，定於97年12月22日實行分配，原告不同意該次分配
    表次序11、12第一順位、第二順位所列債權額，於97年12月
    18日具狀聲明異議，本院並未認其異議為正當而更正分配表
    ，係將原告聲明異議狀轉知立富資產、被告，請渠等於文到
    10日內陳述意見，渠等則於98年1 月9 日具狀為反對之陳述
    ，已據本院調閱95年度執字第15542 號卷查核屬實，並有聲
    明異議狀、本院民事執行處函、民事陳述意見狀附於上開執
    行案卷可憑。本院就原告所為之異議既未認為正當，亦未據
    以更正分配表，自無寄送更正之分配表，或因受送達之債務
    人或債權人未於3 日內就更正之分配表為反對之陳述，視為
    同意依更正分配表實行分配之問題，此一情形，係屬強執行
    法第41條第1 項所定異議未終結之情形，應由為異議之債權
    人或債務人對為反對陳述之債權人或債務人提起分配表異議
    之訴，尚無適用強制執行法第40條之1 第2 項規定之餘地，
    原告提及立富資產未於3 日內就原告對97年11月24日第二次
    分配表之聲明異議為反對之陳述，其情節與強制執行法第40
    條之1 第2 項規範之內容迥不相同，甚或有所扞格，其主張
    依強制執行法第40條之1 第2 項規定，應視為立富資產同意
    依原告聲明異議之內容更正分配表實行分配，尚不足取。
  (三)本院97年11月24日第二次分配表次序11第一順位抵押權即被
    告之債權額，其利息更正按年息7.5%計算，違約金更正按年
    息0.75% 、1.5%計算有無理由？
    按抵押權擔保者為原債權、利息、遲延利息及實行抵押權之
    費用，為民法第861 條第1 項前段所明定。立富資產（被告
    ）所提之執行名義即本院94年11月24日北院錦93年執庚字第
    22814 號債權憑證，其利率雖為年息6%，且無違約金之記載
    ，惟依強制執行法第34條規定，對於執行標的物有擔保物權
    或優先受償權之人，僅提出債權證明文件即得聲明參與分配
    ，執行法院如知有該債權人存在，應通知其參與分配，經通
    知仍不聲明參與分配者，執行法院應就已知之債權金額列入
    分配，可知有優先受償權之債權人無須提出執行名義即得參
    與分配，亦不受參與分配時點之限制，立富資產（被告）陳
    報之利息應按年息7.5%計算，違約金應按年息0.75% 、1.5%
    計算，且訂明為抵押權擔保之範圍並經登記，有被告所提之
    工商貸款借據暨授信合約書、土地及建物登記謄本為憑（本
    院卷二第28-33 頁、95年度執字第15542 號卷），自應列入
    分配表，否則將造成債權人以拍賣抵押物之裁定聲請強制執
    行，得就違約金受償，並以較高之利率計算利息，如以本票
    裁定為執行名義即不得受償之歧異情形，本院97年11月24日
    第二次分配表次序11第一順位抵押權即被告之債權額，其利
    息更正按年息7.5%計算，違約金更正按年息0.75% 、1.5%計
    算，自屬正當。
  (四)綜上，被告受讓立富資產對和恕建設之債權並未違反銀行法
    之規定，且違反銀行法之規定，其債權讓與亦非無效，而被
    告聲明由其續行強制執行程序之時點，並無類推適用強制執
    行法第32條第1 項規定之餘地，此外，原告主張立富資產未
    於3 日內就原告對97年11月24日第二次分配表之聲明異議為
    反對之陳述，其情節與強制執行法第40條之1 第2 項規範之
    內容迥不相同，尚無視為立富資產同意依原告聲明異議之內
    容更正分配表實行分配可言，原告主張97年11月24日第二次
    分配表次序11第一順位抵押權即被告之應受分配債權額106,
    693,711 元應予剔除，其次序12第二順位抵押權即原告之應
    受分配債權額應更正為6,870,560 元，洵非正當，不應准許
    。
八、從而，原告依強制執行法第41條第1 項規定，請求將本院95
    年度執字第15542 號拍賣抵押物強制執行事件，於97年11月
    24日所製作定於97年12月22日實行分配之分配表，其次序11
    第一順位抵押權即被告之應受分配債權額106,693,711 元應
    予剔除，不得列入分配，其次序12第二順位抵押權即原告之
    應受分配債權額應更正為6,870,560 元，為無理由，應予駁
    回。
九、本件事證已臻明確，兩造其餘攻擊防禦方法及所提證據，核
    與本件判決結果不生影響，爰不另一一論述，併予敘明。
十、結論：本件原告之訴為無理由，依民事訴訟法第78條，判決
    如主文。
中    華    民    國    98    年    7     月    31    日
                  民事第二庭    法  官  陳秀貞
以上正本係照原本作成。
如對本判決上訴，須於判決送達後20日內向本院提出上訴狀。
中    華    民    國    98    年    7     月    31    日
                                書記官  劉碧輝


司法院資訊處製作；財團法人民間司法改革基金會備份。
